---
title: "Segmentação de Clientes usando Análise RFM"
author: "Reinaldo Zezela"
date: '2022-07-09'
output: html_document
---

```{r setup, include=FALSE}
knitr::opts_chunk$set(echo = TRUE)
```

## Resumo

No presente Post, vamos explorar alguns conceitos e análises relecionados com **RFM**. Vamos abordar, o que é ***RFM** e como podemos usar esses parâmetros para segmentar os clientes e orientar as campanhas de marketing com base no *RFM scores*.

Portanto, vamos começar por definir o que é **RFM** e por que é importante.


## 1.0 Introdução

### 1.1 O que é RFM?

**RFM** é um método usado para analisar o valor do cliente. **RFM** significa Recente, Frequência e Valor Monetário, isto é *Recency, Frequency and Monetary*.

*RECENCY*: Há quanto tempo o cliente visitou nosso site ou há quanto tempo um cliente comprou o nosso produto?

**Frequência**: com que frequência eles visitam ou com que frequência compram?

**Valor Monetário**: quanta receita recebemos da visita deles ou quanto eles gastam quando compram?


### 1.2 Qual é a importância de Análise RFM?

A **Análise RFM** é uma estrutura de marketing usada para entender e analisar o comportamento do cliente com base nos três factores acima descritos, Recente, Frequência e Valor Monetário (RFM).

A *Análise RFM* ajudará as empresas a segmentar sua base de clientes em diferentes grupos homogêneos para que possam dedicar-se e direccionar diferentes estratégias de marketing para cada grupo.


### 1.3 Aplicação de RFM em uma base de dados

Para demonstrar a aplicabilidade de Análise RFM, seleccionamos a seguinte base de dados disponível publicamente em https://www.kaggle.com/datasets/vijayuv/onlineretail: 
- Este conjunto de dados contém todas as compras feitas por uma empresa de venda a grosso & Retalho online com sede no Reino Unido durante um período de oito meses.

Portanto, vamos nos concentrar em segmentar os clientes com base nos seus comportamentos de compras, isto é vamos determinar os parâmetros RFM de cada cliente tendo em conta as suas transacções históricas.


## 2.0 Análise RFM 

Carregar os dados

```{r}
# carregar os dados
library(tidyverse) # para manipulação de dados

retails_dat <- read.csv(file = "00_data/OnlineRetail.csv")

retails_dat %>% 
    glimpse()

```

### 2.1 Examinar os dados

Examinando os dados notamos que, a variável *InvoiceDate* deve ser transformada para o tipo *date()*. E optamos por criar uma nova variável *created_at* para manipularmos os dados.

Também, vamos converter o tipo de dados da variável *CustomerID* para *factor*, visto que este não será usado para efeitos de cálculos.

```{r}
# create new data type
retails_dat$created_at <- lubridate::mdy_hm(retails_dat$InvoiceDate)

# convert to date type
retails_dat$created_at <- as.Date(retails_dat$created_at)

retails_dat <-
    retails_dat %>%
    mutate_if(is.character, as.factor)

retails_dat$CustomerID <- as.factor(retails_dat$CustomerID)

retails_dat %>%
    glimpse()
```



Também, podemos ter o resumo das principais estatísticas.
```{r}
retails_dat %>% summary()
```

Entretanto, há $135080$ registos cujo *CustomerID* possui valores nulos. Portanto, estes serão removidos.
```{r}
# excluir observacoes sem CustomerID
retails_dat <- retails_dat[complete.cases(retails_dat$CustomerID), ]

retails_dat %>% 
    glimpse()
```


### 2.2 Análise Exploratória de Dados

Vamos verificar o nível de vendas para cada categoria de produto e as respectivas quantidades vendidas. Portanto, vamos usar o pacote *ggplot2* para visualizar os dados.

```{r}
top50_produto_categoria_tbl <-
    retails_dat %>%
    group_by(Description) %>%
    summarise(Total_Amount = sum(UnitPrice * Quantity)) %>%
    arrange(desc(Total_Amount)) %>%
    # top50 categoria de produto
    head(n = 50) %>%
    ungroup()

top50_produto_categoria_tbl
```

Graficamente, representamos de seguinte modo:
```{r}
p <- ggplot(data = top50_produto_categoria_tbl, aes(x = reorder(Description, Total_Amount), y = Total_Amount)) +
  geom_col(fill="steelblue") +
    # Outside bars
    # geom_text(aes(label=percent), vjust=-0.3, size=3.5) +
    geom_text(aes(label = scales::comma(Total_Amount, accuracy = 1)), vjust = 0.5, hjust = 1.2, color = "white", size = 3) +
    labs( x = "Categoria de Produtos", 
          y = "Montante em Libras (GBP)",
          title = "Produtos com maior Rentabilidade",
          subtitle = "online retail company based in the UK") +
        theme_minimal() +
    scale_y_continuous(labels = scales::label_comma())

# Horizontal bar plot
p + coord_flip()
```

Quantidade vendida por cada categoria de produto
```{r}
top50_quantidade_produto_tbl <-
    retails_dat %>%
    group_by(Description) %>%
    summarise(total_quantity = sum(Quantity)) %>%
    arrange(desc(total_quantity)) %>%
    head(n = 50) %>%
    ungroup()

top50_quantidade_produto_tbl
```

Graficamente:
```{r}
p <- ggplot(data = top50_quantidade_produto_tbl, aes(x = reorder(Description, total_quantity), y = total_quantity)) +
  geom_col(fill="steelblue") +
    # Outside bars
    # geom_text(aes(label=percent), vjust=-0.3, size=3.5) +
    geom_text(aes(label = scales::comma(total_quantity, accuracy = 1)), vjust = 0.5, hjust = 1.2, color = "white", size = 3) +
    labs( x = "Categoria de Produtos", 
          y = "Quantidade vendidas",
          title = "Quantidade/unidades de produtos mais vendidos",
          subtitle = "online retail UK company") +
        theme_minimal() +
    scale_y_continuous(labels = scales::label_comma())

# Horizontal bar plot
p + coord_flip()
```

Como podem ter notado, a quantidade/unidades de produtos vendidos não traz *insights* para o negócio, ou seja não é possivel saber se estes são os produtos mais solicitados pelos diversos clientes. Este resultado pode ser influenciado por alguns clientes que efectuam grandes compras. Em outras palavras, isso é diferente de dizer que há muita procura por aqueles produtos ou que existem muitos clientes procurando por esses produtos. 

Dito isso, o nosso foco será identificar os produtos com maior rotactividade, isto é aqueles produtos que são mais solicitados pelos clientes. Portanto, vamos nos basear no número de pedidos ou ordens de compras feitas pelos clientes. Para tal, vamos usar a função *count()* em **R**.

```{r}
# os produtos mais solicitados pelos clientes
top50_requested_product_tbl <-
    retails_dat %>%
    count(Description) %>%
    arrange(desc(n)) %>%
    head(50)

top50_requested_product_tbl

```

Graficamente:
```{r}
p <- ggplot(data = top50_requested_product_tbl, aes(x = reorder(Description, n), y = n)) +
  geom_col(fill="steelblue") +
    # Outside bars
    # geom_text(aes(label=percent), vjust=-0.3, size=3.5) +
    geom_text(aes(label = scales::comma(n, accuracy = 1)), vjust = 0.5, hjust = 1.2, color = "white", size = 3) +
    labs( x = "Categoria de Produtos", 
          y = "Número de Pedidos",
          title = "Frequência de produtos mais solicitados pelos clientes",
          subtitle = "online retail") +
        theme_minimal() +
    scale_y_continuous(labels = scales::label_comma())

# Horizontal bar plot
p + coord_flip()

```

Da mesma forma, podemos verificar qual região possui maior base de clientes.

```{r}
customer_base_country_tbl <-
    retails_dat %>%
    distinct(CustomerID, Country) %>%
    count(Country) %>%
    arrange(desc(n))

customer_base_country_tbl
```

Graficamente:
```{r}
p <- ggplot(data = customer_base_country_tbl, aes(x = reorder(Country, n), y = n)) +
  geom_col(fill="steelblue") +
    # Outside bars
    # geom_text(aes(label=percent), vjust=-0.3, size=3.5) +
    geom_text(aes(label = scales::comma(n, accuracy = 1)), vjust = 0.5, hjust = 1.2, color = "white", size = 3) +
    labs( x = "Paises", 
          y = "Número de Clientes",
          title = "Base de Clientes por paises",
          subtitle = "online retail UK company") +
        theme_minimal() +
    scale_y_continuous(labels = scales::label_comma())

# Horizontal bar plot
p + coord_flip()
```


### 2.3 Determinar os parâmetros *RFM* em R

Primeiro, vamos definir o periódo em análise bem como a **data de referência** para as análises.
```{r}
range(retails_dat$created_at)
```
 O output mostra transacções desde *"2010-12-01"* para *"2011-12-09"*. Então, vamos considerar data de referência para análise o dia *2011-12-10*.
 
Data de Referência: 
```{r}
# date of analysis
retails_dat$date_of_analysis <- as.Date('2011-12-10')
```

Portanto, vamos calcular a diferença entre a data de referência, *2011-12-10* e as datas dos pedidos de compras.
```{r}
# calcular a diferença entre a date de referência e as datas dos pedidos de compras
retails_dat$days_since <-
    as.numeric(
        retails_dat$date_of_analysis - retails_dat$created_at
    ) 

retails_dat %>% 
    glimpse()
```

Portanto, agora podemos calcular os parâmetros RFM.

*Recency (recente)* é a diferença entre a **data de referência** e a data em que o cliente fez a última compra, isto é a compra mais recente.

Vamos obter a *Frequency (Frequência)* somando o número de pedidos feitos por cliente.

*Monetary (Valor Monetário)* será calculado somando o valor total gasto por cada cliente durante o periódo em análise.


```{r}
# analysis
customer_analysis_tbl <-
    retails_dat %>%
    group_by(CustomerID) %>%
    summarise(
        recency = min(days_since),
        first_purchase = max(days_since),
        frequency = n(),
        monetary = sum(Quantity*UnitPrice)
    ) %>%
    filter(monetary > 0) %>% 
    ungroup()


customer_analysis_tbl %>% 
    glimpse()

```

Vamos examinar os dados da tabela *customer_analysis_tbl*.
```{r}
# summary statistics
customer_analysis_tbl %>% 
    summary()
```

O output mostra que o seguinte:
    - **Recency (Recente)**: há clientes que não fazem compra há mais de $374$ dias, portanto o periódo mais longo. E, o valor mediano é de $50$ dias;
    - **Frequency (Frequência)**: há clientes que efectuaram próximo de $8,000$ pedidos durante os 12 meses. O valor mediano é de $43$ pedidos por cliente.
    - **Monetary (Valor Monetário)**: há um cliente com o valor total de compra de $279,489.00$ GBP nos 12 meses do periódo em análise. O valor mediano gasto por cliente é de $658.30$ GBP. Também, mostra que *75%* dos clientes gastam menos de $1,627.10$ GBP.
    - **first_purchase**: será útil para identificar os novos clientes.
    
Nós usamos o valor mediano, visto que o valor médio pode ser influenciado pelos valores extremos.


Portanto, vamos usar o histograma para visualizar graficamente os parâmetros RFM.


#### 2.3.1 Histograma de parâmetro *Recency* (Recente)

```{r}
# Histogram Recency
ggplot(data = customer_analysis_tbl, aes(x = recency)) +
    geom_histogram(bins = 50, color = "#000000", fill = "#0099F8") +
    labs(
        title = "Compras online mais Recentes em relação à data de analise 2011-12-10",
        subtitle = "online retail company based in the UK",
        caption = "Source: onlineRetails UK dataset",
        x = "Recente (número de dias)",
        y = "Numero de Clientes"
    ) +
    theme_classic() +
    theme(
        plot.title = element_text(color = "#0099F8", size = 14, face = "bold"),
        plot.subtitle = element_text(size = 10, face = "bold"),
        plot.caption = element_text(face = "italic")
    )


```

Verifica-se que, há muitos clientes que realizam compras dentro de 03 meses. Contudo, também há clientes que não fazem compras há mais de 01 ano. Desta forma, podemos identificar os clientes e direcioná-los de forma diferente. Mas, é muito cedo para dizer apenas com o parâmetro de *Recency*.

#### 2.3.2 Histograma de parâmetro *Frequency* (Frequência)

```{r}
# Histogram Frequency
ggplot(data = customer_analysis_tbl, aes(x = frequency)) +
    geom_histogram(bins = 50, color = "#000000", fill = "#0099F8") +
    labs(
        title = "Frequências de compras online em relação à data de analise 2011-12-10",
        subtitle = "online retail UK company",
        caption = "Source: onlineRetails UK dataset",
        x = "Frequência",
        y = "Número de Clientes"
    ) +
    scale_x_continuous(labels = scales::comma) +
    # scale_x_log10() +
    theme_classic() +
    theme(
        plot.title = element_text(color = "#0099F8", size = 14, face = "bold"),
        plot.subtitle = element_text(size = 10, face = "bold"),
        plot.caption = element_text(face = "italic")
    )

```
O ouptup mostra, uma difereça abismal entre as frequências de compras dos clientes. Por exemplo, um cliente com $8,000$ pedidos é um valor extremamente elevado e distante da maioria dos clientes.

#### 2.3.3 Histograma de parâmetro *Monetary* (Valor Monetário)

```{r}
# Histogram Monetary
ggplot(data = customer_analysis_tbl, aes(x = monetary)) +
    geom_histogram(bins = 50, color = "#000000", fill = "#0099F8") +
    labs(
        title = "Montante gasto pelos clientes nas compras online durante o periódo em análise",
        subtitle = "online retail UK company",
        caption = "Source: onlineRetails UK dataset",
        x = "Monetary",
        y = "Número de Clientes"
    ) +
    scale_x_continuous(labels = scales::comma) +
    # scale_x_log10() +
    theme_classic() +
    theme(
        plot.title = element_text(size = 12, face = "bold"),
        plot.subtitle = element_text(size = 10, face = "bold"),
        plot.caption = element_text(face = "italic")
    )

```
Aqui, também mostra o quanto a distribuição é afectada pelos valores extremos. Portanto, a maioria dos clientes gastou menos de $1,000$ GBP durante o periodo em análise.


#### 2.3.4 Scatter Plot

Quando temos mais de duas variáveis, escolhemos um gráfico de dispersão para analisar.

Recency Vs frequency

```{r}
ggplot(data = customer_analysis_tbl, aes(x = recency, y = frequency)) +
    geom_point(alpha = 1/10) +
    scale_x_continuous(labels = scales::comma) +
    # scale_x_log10() +
    theme_minimal()
```
Podemos constatar que, os clientes cujo *Recency* é inferior a um mês têm a **frequência** elevada, ou seja, os clientes compram mais quando o seu valor de *Recency* é menor.


Frequency Vs Monetary

```{r}
ggplot(data = customer_analysis_tbl, aes(x = monetary, y = frequency)) +
    geom_point(alpha = 1/10) +
    scale_x_continuous(labels = scales::comma) +
    # scale_x_log10() +
    # scale_y_log10() +
    theme_minimal()
```
Podemos constatar que, os clientes que compram com mais frequência gastam menos. Isso pode explicado pelo facto de comprarem frequentemente produtos mais baratos.


Recency Vs Monetary
```{r}
ggplot(data = customer_analysis_tbl, aes(x = recency, y = monetary), color = frequency) +
    geom_point(alpha = 1/10) +
    scale_y_continuous(labels = scales::comma) +
    # scale_x_log10() +
    # scale_y_log10() +
    theme_minimal()
```


### 2.4 Como Segmentar os Clientes



Não podemos chegar a nenhuma conclusão com base em apenas os parâmetros **RFM** de forma independente. Portanto, temos que tomar em conta todos os 03 factores.


